---
title: "Padilla-Campoy-Alan-PEC1"
author: "Alan Padilla Campoy"
date: "`r Sys.Date()`"
output: word_document
---

El documento que escogí es el documento **GastricCancer_NMR.xlsx** de la carpeta **2023-CIMCBTutorial** que son datos de cancer gastrico usados en un tutorial de analisis de datos metabolomicos.

Lo primero que debemos hacer es leer el archivo. 
El archivo Excel tiene dos hojas, la primera llamada *Data* y contiene lo siguiente:

* **Idx:** número de identificación de la muestra
* **SampleID:** código de identificación de la muestra
* **SampleType:** es el tipo general de muestra, QC es un control del estudio y Sample es una muestra obtenida de un paciente. 
* **Class:** es el tipo de muestra. QC (control del estudio), GC (muestra de paciente con cáncer), BN (muestra de paciente con tumor benigno) y HE (muestra de paciente sano).
* **Metabolitos M1, M2, ..., M149:** las concentraciones de los metabolitos en las muestras de orina de los pacientes.

La segunda hoja llamada *Peak* incluye la información relevante de cada metabolito. 

* **Idx:** número de identificación del metabolito
* **Name:** nombre que el metabolito tiene en la hoja *Data*
* **Label:** nombre quimico del metabolito
* **Perc_missing:** que porcentaje de muestras no contienen mediciones para este metabolito
* **QC_RSD:** puntuación de calidad que representa la variación en las mediciones de este metabolito en todas las muestras

```{r}
library(readxl)
library(SummarizedExperiment)

data_sheet <- read_excel("GastricCancer_NMR.xlsx", sheet = "Data")
peak_sheet <- read_excel("GastricCancer_NMR.xlsx", sheet = "Peak")
```

Posteriormente creamos el elemento SummarizedExperiment, utilizando la libreria descargada de Bioconductor. Primero extraemos la matriz de datos. Creamos *dataframes* de los metadatos de las filas y columnas. 

```{r}
data <- as.matrix(data_sheet[, 5:ncol(data_sheet)])  

row_data <- data_sheet[, c("Idx", "SampleID", "SampleType", "Class")]
col_data <- peak_sheet[, c("Idx", "Name", "Label", "Perc_missing", "QC_RSD")]

rownames(data) <- row_data$SampleID    
colnames(data) <- col_data$Name
```
Posteriormente podemos utilizar esa información de las filas y columnas para crear el objeto SummarizedExperiment.
```{r}
se_object <- SummarizedExperiment(
  assays = list(counts = data),
  rowData = row_data,
  colData = col_data
)

se_object
```

Para poder acceder a la información con facilidad podriamos generar un archivo binario .Rda, que contenga los datos y metadatos. 

```{r}
save(se_object, file = "GastricCancer_NMR_data.Rda")
```

Para generar un archivo de texto con la matriz de los datos podemos hacerlo de la siguiente manera:

```{r}
data_matrix <- assay(se_object, "counts")
row_metadata <- rowData(se_object)
col_metadata <- colData(se_object)

write.table(data_matrix, file = "datos.txt", sep = "\t", row.names = TRUE, col.names = TRUE, quote = FALSE)
```


Para generar un archivo .md con los metadatos podemos hacerlo así:

```{r}

fileConn <- file("metadatos_dataset.md")

writeLines(c(
  "# Metadatos del Dataset",
  "",
  "## Información General",
  paste("Número de muestras:", dim(se_object)[1]),
  paste("Número de metabolitos:", dim(se_object)[2]),
  "",
  "## Resumen del Objeto",
  "```",
  capture.output(print(se_object)),
  "```",
  "",
  "## Metadatos de las Muestras",
  "```",
  capture.output(head(rowData(se_object))),
  "```",
  "",
  "## Metadatos de los Metabolitos",
  "```",
  capture.output(head(colData(se_object))),
  "```"
), fileConn)

close(fileConn)
```


### Exploracion general de los datos

Para explorar los datos podemos utilizar el objeto SummarizedExperiment que acabamos de crear. Primero extraemos las concentraciones de metabolitos, las clases de los datos y lo combinamos en un *dataframe*. También nos aseguramos que las clases sean únicas. 

```{r}
metabolite_data <- assay(se_object)
class_data <- rowData(se_object)$Class
data_combined <- as.data.frame(metabolite_data)
data_combined$Class <- class_data
unique_classes <- unique(class_data)
```

Podemos comparar la estadística descriptiva para ver que características generales tienen los datos. 

```{r}
summary_data <- data.frame(
    Mean = colMeans(assay(se_object), na.rm = TRUE),
    SD = apply(assay(se_object), 2, sd, na.rm = TRUE),
    Min = apply(assay(se_object), 2, min, na.rm = TRUE),
    Max = apply(assay(se_object), 2, max, na.rm = TRUE)
)
summary_data
```

Tambien hacemos un análisis de componentes principales, PCA. Para ver mejor como se agrupan los datos. 

```{r}
library(ggplot2)

data_matrix <- assay(se_object)
data_matrix[is.na(data_matrix)] <- 0
assay(se_object) <- data_matrix
normalized_data <- log1p(assay(se_object))
pca_result <- prcomp(normalized_data, center = TRUE, scale. = TRUE)
pca_data <- as.data.frame(pca_result$x)
pca_data$Class <- rowData(se_object)$Class

ggplot(pca_data, aes(x = PC1, y = PC2, color = Class)) +
    geom_point(size = 3) +
    labs(title = "PCA de Metabolitos", x = "Componente Principal 1", y = "Componente Principal 2") +
    theme_minimal() +
    scale_color_manual(values = c("red", "blue", "green", "purple"))

```

De igual manera podemos generar un diagrama de caja que nos ayuda a visualizar las diferencias entre clases. Hacemos uno para el componente principal 1.

```{r}
ggplot(data = pca_data, aes(x = Class, y = PC1)) + 
    geom_boxplot() +
    labs(title = "Boxplot de PC1 por Clase")
```

Y posteriormente hacemos uno del componente principal 2. Y esto se puede repetir con todos los PC. 

```{r}
ggplot(data = pca_data, aes(x = Class, y = PC2)) + 
    geom_boxplot() +
    labs(title = "Boxplot de PC2 por Clase")
```


Podemos realizar tambien una comparación entre metabolitos, aqui estamos comprando el M1, M2 y M3, pero se puede comparar cualquier combinación. 

```{r}
selected_metabolites <- c("M1", "M2", "M3")

par(mfrow = c(1, length(selected_metabolites)))
for (metabolite in selected_metabolites) {
  boxplot(data_combined[[metabolite]] ~ data_combined$Class,
          main = paste("Boxplot de", metabolite),
          xlab = "Clase",
          ylab = "Concentración",
          col = c("red", "blue", "green", "purple"), 
          names = unique_classes)
}
```

